臺灣高等法院刑事判決
上　訴　人
即　被　告　戊○○
選任辯護人　林亦書律師
上列上訴人，因偽造文書等案件，不服臺灣臺北地方法院85年度
訴字第292號，中華民國85年5月29日第一審判決（起訴案號：臺
灣臺北地方法院檢察署84年度偵緝字第676 號），提起上訴，經
判決後，由最高法院第四次發回更審，本院判決如下：
    主  文
原判決撤銷。
戊○○無罪。
    理  由
一、公訴意旨略以：戊○○於民國（下同）81年1月10 日，與己○○○合力召集互助會，均任會首，約明平均分擔，含會首
    53人，每會新臺幣（下同）1萬元。每月10 日在臺北縣新店
    市新店分局消防隊，己○○○工作處所之辦公室開標，並自
    82年起，每年3、6、9、12月之25日各加開標1次。戊○○為
    圖己利，竟意圖為自己不法之所有，並基於概括之犯意，先
    後於81年5月10日、7月10日，82年12月25日，均在上址，乘
    前來參與開標之會員不熟，向己○○○及在場會員，佯稱業
    經授權，擅自於標會紙單上偽簽會員之姓名，依序書寫乙○○3千3百元、丙○○3千5百元、甲○○2千1百元，三度偽造
    署押，用資偽造各該會員以該等金額競標之標單，並出示予
    己○○○與到場會員行使之，均獲致得標，俱足以生損害於
    己○○○、乙○○、丙○○、甲○○及其餘活會會員。事畢
    ，戊○○及不知情之己○○○旋即轉赴其他活會員處，收取
    款項。各該活會員均陷於錯誤，悉數交付會款，前者（81年
    5月10日）計有活會員46人，款項30餘萬元；中者（81年7月
    10日）活會員44人，款項28餘萬元；後者（82年12月25日）
    活會員24人，款項18萬9 千餘元。嗣經己○○○、乙○○、
    丙○○、甲○○等發現上情，而前揭標單3 紙，則經戊○○
    於得標時即丟棄，均告滅失。因認戊○○牽連觸犯刑法第21
    6條、第210條、第339條第1項之行使偽造私文書及詐欺罪嫌
    云云。
二、按犯罪事實，應依證據認定之，無證據不得認定其犯罪事實
    ；又不能證明被告犯罪者，應諭知無罪之判決，刑事訴訟法
    第154條第2項、第301條第1項分別定有明文。復按告訴人之
    告訴，係以使被告受刑事訴追為目的，是其陳述是否與事實
    相符，仍應調查其他證據以資審認（參看最高法院52年台上
    字第1300號判例）。公訴人認上訴人即被告戊○○有上開犯
    行，無非以告訴人己○○○、乙○○、丙○○、甲○○之指
    訴，並有告訴人己○○○提出之合會會員名單（見偵查卷第
    6 頁，以下簡稱甲會單，該會單記載會首係戊○○、己○○○二人）在卷可稽，以及證人庚○○結證「有參加戊○○、
    己○○○2人會召之互助會」等情為論據。
三、被告戊○○堅決否認有冒標詐取會款之犯行，辯稱：「伊未
    與己○○○共同召集互助會，本會之會首係己○○○，伊僅
    介紹會員加入己○○○所邀集互助會，伊持有之會單僅有會
    首己○○○1 人。至於告訴人己○○○所提出之會單併列伊
    為會首，乃係起會滿1 年後，由己○○○重新製作擅自加入
    ，由原會單可證伊並非本會會首」，並提出會單一紙為證（
    見聲他卷第4頁，以下簡稱乙會單）。
四、經查：
(一)、告訴人己○○○、丙○○、乙○○、甲○○曾於 84年5月15
    日一起至法務部調查局臺北縣調查站文山組辦公室檢舉戊○○詐欺，告訴人四人於接受調查員訊問時一起答稱：「戊○○與己○○○共任會首，互助會81年1月10日起至84年6月25
    日止，會員連會首共53名，每月1萬元之互助會，83年10 月
    6 日左右，戊○○避不見面，另一會首己○○○發覺有異，
    經聯絡各會員清查始發現會員乙○○、丙○○、甲○○之會
    款分別於81年5月10日、81年7月10日及82年12月25日遭戊○○以標金3300元、3500元、2100元得標並取走會款36萬1 千
    6百元、35萬9千元、46萬7千5百元。」（見偵查卷第2 頁反
    面、第3 頁）。告訴人四人並提出不同之會單三紙為證，其
    中第一紙會單之會首係謝玉梅，第二紙會單（即甲會單）記
    載會首為戊○○、己○○○二人，第三紙會單之會首係戊○○（會員連會首共28人）。檢察官認被告第一紙及第三紙會
    單所載互助會，並無詐欺、偽造文書之嫌疑，但於本件起訴
    書不另為不起訴處分（見起訴書證據並所犯法條欄第三段所
    載）。則本件所應審究者，即起訴書所載之互助會，被告有
    無假冒乙○○、丙○○、甲○○三人之名標會而詐欺（指81
    年1月10起會，連會首共53人之會）。
(二)、查本互助會有告訴人己○○○提出之甲會單及被告戊○○提
    出之乙會單不同版本，甲、乙兩份會單有部分會員名單不同
    ，但兩者均記載會員為52人。又甲會單上載會首係戊○○、
    己○○○二人，電話為0000000 ，乙會單則記載會首係己○○○，電話為（家）0000000，（公）0000000；又兩份會單
    均記載，請會員將會款電匯至黃東雲在土地銀行之帳戶，而
    黃東雲係己○○○之配偶，此為己○○○所是認。如依甲會
    單所載之會員共52人（該會單之末端訂在案卷繩子外），加
    上會首2人，則變成54人，並非53 人。再該甲會單上載之電
    話號碼為0000000 號，經本院更(一)審函查，該電話係何時租
    用？據中華電信股份有限公司新店服務中心函稱，係黃東雲
    84年1月23日起租用（見更(一)卷第42 頁）。雖告訴人己○○○稱，黃東雲是我先生，這支電話在84年1月23 日以前是房
    東的名義，房東給我們使用，後來我們買了這隻電話，變更
    使用人的名稱為黃東雲。惟己○○○並未能供出房東之名字
    以供本院查證。且己○○○又稱，房子的地址在北新路，還
    要再查，再稱，84年買這隻電話以前，就住在這個房子7、8
    年了，但是
    院再函中華電信股份有限公司查明，該支電話原承租戶係劉
    進豐，承租期間係自82年8月9日至83年6月15 日，裝機地址
    在新店市○○路81巷1弄17號2樓；黃東雲係自84年1月23 日
    起租用，原裝機地址在新店市○○路128巷12號3樓，於84年
    12月19日變更裝機地址為新店市○○路128巷6號2 樓（見本
    院卷第101頁）。依中華電信公司來函所示，0000000號電話
    係劉進豐退租半年後，黃東雲始租用該電話，劉進豐之地址
    亦非北新路，由0000000 號電話之租用情形，已足認己○○○之供述不實，該甲會單應係己○○○之夫黃東雲承租該電
    話（即84年1月23日）後始製作。並非本會於81年1月10日起
    會時，己○○○即製作該會單。
(三)、又甲會單之編號47，記載「原（書源）給丙○○」，並記載
    81年7月10日被以3500 元冒標走。丙○○於本院供稱：最初
    是我妹妹丁○○上這個會，她參加該會好幾腳，其中用書源
    的名字的部分讓給我，書源是丁○○的兒子，當時他還是小
    孩。該會成立經過起會一年後才讓給我，又稱：丁○○繳了
    十二次之後我才頂，因為每三個月就加標一次，所以我推算
    我頂讓的時候應該是起會開始八個月（見本院審判筆錄）。
    惟不論是起會一年後或是起會後八個月，時在81年9 月之後
    ，則丙○○之會焉有可能在其參加該會前之81年7 月10日被
    冒標。依(二)、(三)之所述，告訴人己○○○所提出之甲會單之
    真實性，即值懷疑。
(四)、次查告訴人丙○○固有參加被告於82年1月1日自任會首每會
    1萬元會員共28人之互助會（即偵查卷第7頁），為被告所承
    認。至於告訴人丙○○依原始會單（即乙會單所載），並未
    參加本件53位每月1 萬元之互助會，新製作會單（甲會單）
    編號第47有丙○○名義，係頂讓原編號47之書源而來。查書
    源乃證人丁○○之子，據丁○○於原審及本院結證稱，其參
    與己○○○所邀上述每月1萬元共53 人之互助會，被告戊○○不是會首，伊參加2 會均已標到，每次均自己繳會款或以
    郵匯方式繳會款，伊並無讓出1 會給哥哥丙○○。證人丁○○多次強調未讓互助會予丙○○亦無請其代繳會款，又稱其
    持有之會單不是改名為丙○○之會單（見上訴卷第110 頁及
    本院更(三)卷第36頁、37頁）。足認丙○○並未參加本件連會
    首共53人之互助會，丙○○於告訴時指訴被告冒標詐欺，或
    係指戊○○所單獨召集共28人之互助會部分，惟該部分亦經
    檢察官認定被告無詐欺及偽造文書之犯行，於起訴書中敘明
    ，前已敘明，從而告訴人丙○○之指訴被告冒其名詐標一節
    與事實不符。
(五)、調查員於告訴人四人提出告訴時，對告訴人四人訊問被告詐
    騙之情形，於記載告訴人回答之內容時，未分別載明係何人
    回答，卻籠統記載為一起回答（見偵查卷第2 頁反面），前
    述(一)之供述，究竟是何人回答，難以究明。惟依該筆錄記載
    觀之，乙○○、丙○○、甲○○三人之會被標走時，告訴人
    四人均不知有詐標之情事。且依常理判斷，81年5 月10日標
    會時，乙○○應不在場；81年7 月10日標會時，丙○○應不
    在場；82年12月25日標會時，甲○○應不在場，否則彼等如
    在場，被告又如何能分別假冒彼等之名義標會。乙○○、丙○○、甲○○之認為戊○○冒名標走渠等之會款，應均係己○○○事後所告知。堪認告訴人乙○○、丙○○、甲○○三
    人係於己○○○告知，渠等之會款被戊○○標走後，與己○○○一起至調查局，附合己○○○之供詞，指訴被告冒名詐
    標。乙○○、丙○○、甲○○既未目睹被告冒渠等之名標會
    ，公訴人以該三人非親眼目擊之說詞，認定被告假冒該三人
    之名詐標，尚乏依據。
(六)、本院更(三)審傳訊呂淑芳訊明，會首為何人？有無標會？標得
    會款由何人交付？乙○○供稱「當時我怕老公知道我跟會，
    所以請丁○○處理」、「告訴人己○○○主持開標」、「（
    標到會款）是，丁○○交給我」等情無訛（見更(三)卷第93頁
    ）。乙○○明白供稱，已標到會款，是丁○○將會款交給伊
    ，乙○○既已標到會，且已取得會款，又如何會被冒標，足
    見乙○○在調查站訊問時指陳被告冒標，係應告訴人己○○○之請始為如此之供述。乙○○於調查局指稱，被告冒其名
    標會一節亦屬不實。
(七)、告訴人甲○○於偵查中供陳，不知戊○○有冒標（見偵字第
    卷第14頁），嗣後則稱：「後來己○○○告訴我20會已被標
    了」等情（見偵緝卷第25頁反面）。甲○○既先稱，不知被
    告有無冒標，爾後所知又係己○○○所告訴，惟己○○○既
    與戊○○利害相反，己○○○所述，甲○○之會被戊○○標
    走，因與己○○○之利害有關，自難期待為客觀公正，此項
    傳聞尚乏足資採信之佐證。本院再傳訊（黃）甲○○訊明詳
    情，惟甲○○供稱，四、五年前我生過病，四、五年以前的
    事，我都忘了（見本院審判筆錄），甲○○於調查局訊問時
    所供，被告有冒其名詐標一節，既無足採信，現甲○○對四
    、五年前之事，又均已忘記，亦無從依甲○○之供述認定被
    告有偽造文書及詐欺之犯行。
(八)、證人庚○○於偵訊時雖供稱，我有參加戊○○、己○○○合
    召的會，會單是己○○○交給我的，當初己○○○及戊○○
    有告訴我，是她們二個人合召的，後來會單只寫（會首）一
    個人，因為我對她們二人很熟，我就沒有換會單（見偵緝卷
    第40頁）。查被告供認會單編號31至49之會員係其介紹（見
    更(三)卷第18頁）。則認定本會是被告與己○○○合召才成會
    ，亦無不妥，但尚不能因被告與己○○○分別召集會員，或
    被告有介紹會員入會，即認定被告為會首，更不能因此即認
    定被告有冒名詐標之情事。況且證人宋秀珠於更(三)審證稱，
    被告邀其參加入會，會首為己○○○，開標時，被告戊○○
    、告訴人己○○○均在場，由告訴人己○○○主持，得標後
    會款由己○○○匯到我戶頭（見更(三)卷第56頁）；證人連美
    雪亦稱，會首是己○○○，有一次雖不是己○○○來收會錢
    ，但有打電話給己○○○確認後才給錢，得標後也是己○○○交付會款等語（見更(三)卷第91頁、92頁），彼等均一致指
    陳會首為己○○○而非被告。雖證人連美雲即連美雪之妹證
    稱，會首有2 個人（見更(三)卷第90頁），但連美雲隨即供稱
    ，他們先後來收會錢，他們先一個人來收會錢，後來又換一
    個人來收會錢，我問他們為何不同的人來收會錢，他就說二
    個人都是會首，何人說的不記得云云（同上筆錄）。則究竟
    是何人對連美雲供稱會首是二人，亦無從究明，不能因此認
    定被告亦係本件之會首。其次證人江蘇雪於更(三)審證稱，伊
    有2會，自己標1會，其中1 會戊○○向伊表明要借標，但沒
    確定哪1 會，因而沒講清楚，嗣後戊○○標取有跟伊說清楚
    ，會款也有還伊等語（見更(三)卷第115 頁）。顯然當初江蘇
    雪借被告標會，只因借標何會未經釐清，致生誤會，告訴人
    己○○○指被告亦有冒標江蘇雪1 會，尚屬無稽。又證人陳
    美麗則陳明未參加本件互助會，證人陳紅棗則證陳戊○○跟
    伊說要參加己○○○的會，看伊要不要參加，戊○○沒說他
    是會首，該互助會都是告訴人己○○○在處理，伊標會後也
    是己○○○處理云云（見更(三)卷第132 頁），彼等所供，亦
    無從證明被告有與己○○○共同擔任會首之事實。退步而言
    ，縱認被告與己○○○均為會首，但並無積極證據足以證明
    被告有如公訴人所指冒標會款情事，則被告有無共同擔任會
    首，即無須再予深究，亦即無再傳喚其他會員訊明何人為會
    首之必要，併此敘明。
(九)、綜上所述，起訴書所指被告假冒乙○○、丙○○、甲○○三
    人名義詐標會款一節，除告訴人己○○○之指訴外，尚乏積
    極證據證明，而己○○○之指訴有諸多瑕疵，其提出之甲會
    會單，又難認定為真實，自難依己○○○之指訴認定被告有
    假冒會員名義詐標而詐欺之情事，即不得科被告以刑責。原
    審對被告為有罪之判決，容有未洽，被告提起上訴，否認犯
    罪，為有理由，應由本院將原判決撤銷，另為被告無罪之諭
    知。
據上論斷，應依刑事訴訟法第369條第1項前段，第364條、第301
條第1項，判決如主文。
本案經檢察官鄭富銘到庭執行職務。
中　　華　　民　　國　　94　　年　　4 　　月　　27　　日
                  刑事第十四庭審判長法  官  張連財
                                    法  官  周占春
                                    法  官  林明俊
以上正本證明與原本無異。
如不服本判決，應於收受送達後十日內向本院提出上訴書狀，其
未敘述上訴之理由者並得於提起上訴後十日內向本院補提理由書
（均須按他造當事人之人數附繕本）。
                                    書記官  蕭進忠
中　　華　　民　　國　　94　　年　　5 　　月　　2 　　日
